最高法院刑事判決　　　　　　　　　　　　　　　　九十一年度台上字第七二一號
　　上　訴　人　甲○○
右上訴人因偽造貨幣案件，不服台灣高等法院中華民國八十八年十一月九日第二審更
審判決（八十八年度上更(二)字第五九七號，起訴案號：台灣基隆地方法院檢察署八十
四年度偵字第三三三三號），提起上訴，本院判決如左：
    主  文
原判決撤銷，發回台灣高等法院。
    理  由
本件原判決認定：上訴人甲○○於民國八十四年十月二十五日晚上八時許，在台北縣
中和市福和橋邊，拾獲不詳姓名人所遺失以報紙包裹之偽造新台幣（下同）一千元紙
鈔五十八張，竟意圖為自己不法之所有，予以侵占入己。嗣經詳視後，明知所拾獲之
上開紙鈔係偽造之通用紙幣，仍基於概括之犯意，自拾獲時起，至八十四年十月二十
八日止，連續在台北縣瑞芳鎮○○路菜市場、基隆市暖暖區世界貨櫃場前及其他台北
縣瑞芳鎮及基隆市等不詳處所共八處，向李張金素、湯德及其他不詳姓名之人共八人
，以上開千元偽鈔購買香菸、檳榔、飲料、食品等小額物品，並找回真幣之方式，而
予行使。其間上訴人因於八十四年十月二十八日上午九時三十分許，在台北縣瑞芳鎮
○○○路二六六之一號旁，持前揭千元偽鈔一張，向路旁擺設檳榔攤之廖林秀春購買
檳榔，廖林秀春發覺疑係偽鈔，乃藉詞無零錢可找，上訴人即另取四十元硬幣，改買
二瓶飲料後離去，廖林秀春隨即記下其機車號碼（ＦＪ｜一五八八），報警於同日上
午十時二十分許查獲等情，因而撤銷第一審之科刑判決，改判仍論處上訴人以連續行
使偽造之通用紙幣罪刑，固非無見。
惟查：(一)刑法第一百九十六條第一項之行使偽造或變造幣券罪，以明知係偽造或變造
之幣券，故意收受後冒充真幣行使為構成要件。又此所稱收受，係指取得持有權而言
，不論有償與無償、適法與不適法，凡一切取得持有之行為，均包括在內。依原判決
認定之事實，上訴人係於侵占取得持有之後，方知所侵占者為偽造之紙幣，而持以行
使等情，倘屬無訛，則論上訴人以行使偽造紙幣罪，自有適用法則不當之違法。(二)證
據雖已調查而其內容尚未明瞭者，即與未經調查無異，如遽行判決，仍屬應於審判期
日調查之證據未予調查。原判決認定前揭偽造之紙幣，係上訴人所拾獲而予以侵占者
，係以上訴人之供詞，為其憑據。然依卷內資料，上訴人對於取得該偽造紙幣之原因
，或稱：係在中和秀朗橋附近拾獲（見警卷第二頁、偵查卷第二十八頁、上更(一)卷第
二十五頁及第三十五頁背面）；或謂：係在中和福和橋附近拾獲（見偵查卷第五頁背
面及第十四頁、上更(二)卷第十七頁及第四十五頁背面）云云，前後之陳述游移不一，
所供拾獲一節是否可採，非無疑義。因上訴人持有之前揭偽造紙幣，其來源如何，涉
及上訴人於取得持有之前，是否明知其為偽造，而關乎論罪科刑所應適用之法律，自
有究明之必要。原審未予詳查審認，遽為判決，亦有可議。(三)行使偽造紙幣罪之既遂
、未遂，係以已未達其行使之目的為區分之標準。原判決認定上訴人持偽造之千元紙
幣，向廖林秀春購買檳榔而為廖林秀春發覺，致未得逞等情部分，如果不虛，則此部
分上訴人之行為應屬未遂，原判決籠統論以既遂罪，併有違誤。(四)偽造之紙幣，除已
滅失而不復存在者外，不問屬於犯人與否，均應依刑法第二百條之規定沒收之，此係
對於同法第三十八條之特別規定，係採必須沒收主義，更不以其已經扣押為必要。原
審就上訴人已行使而未扣押之偽造紙幣八張部分，僅以未經扣案，且不能證明尚屬存
在，為不併宣告沒收之根據，並未就其已經滅失而不復存在之事實，予以具體說明，
難謂於法無違。以上或為上訴意旨所指摘，或為本院得依職權調查之事項，應認原判
決仍有撤銷發回之原因。
據上論結，應依刑事訴訟法第第三百九十七條、第四百零一條，判決如主文。
中      華      民      國    九十一    年      二      月      六      日
                              最高法院刑事第十一庭
                                  審判長法官  林  增  福
                                        法官  邵  燕  玲
                                        法官  吳  昆  仁
                                        法官  陳  世  雄
                                        法官  惠  光  霞
      右正本證明與原本無異
                                              書  記  官
中      華      民      國    九十一    年      二      月     十八     日
